臺灣臺中地方法院民事判決　九十三年度訴字第一○三七號
　　原　　　告　　丙○○
　　訴訟代理人　　黃精良 律師
　　複代理人　　　甲○○
　　被　　　告　　乙○○即林淑.
　　　　　　　　　丁○○
　　訴訟代理人　　王能幸 律師
　　複　代理人　　戊○○
右當事人間請求塗銷所有權移轉登記等事件，本院於民國九十四年三月一日言詞辯論
終結，判決如左：
    主    文
原告之訴駁回。
訴訟費用由原告負擔。
    事實及理由
一、原告主張：原告為被告乙○○之債權人，執有對被告乙○○之本院九十一年度票
    字第一二八○六號本票裁定，該裁定業已確定。被告乙○○藉口分期清償對原告
    之欠款，私下於民國九十二年二月十三日將其僅有坐落台中縣外埔鄉○○段四四
    三號土地暨其上同段一四六建號建物以新台幣（下同）三百五十萬之價格出賣予
    被告丁○○，並為移轉登記。惟被告乙○○為訴外人陳明源（已歿）前妻，二人
    離婚後，陳明源與被告丁○○結婚，衡諸經驗法則，夫妻均因個性不合，積怨甚
    深、水火不容，無法挽回因而離婚，其中肇因於第三者介入者，更屬多數。前妻
    與後妻間，不可能成立買賣。又被告丁○○遠住嘉義縣，無買受坐落台中縣之系
    爭不動產之可能，縱真有買賣，而被告等又稱以每月六千元之租金出租予被告乙
    ○○，然被告丁○○為支付價金向銀行支借之二百萬元，以年息百分之四計算，
    每年利息為八萬元，較對被告乙○○之每年租金收入七萬二千元為高，而其餘一
    百五十萬元之價金，若被告丁○○向民間告貸，以每百元日息五分計算，每月即
    達二萬二千元，縱扣除被告乙○○對陳明源之六十萬欠款，以九十萬元計算，每
    月民間利息亦達一萬三千五百元，依經驗法則，被告丁○○不可能以三百五十萬
    元向被告乙○○購買系爭不動產，因而被告間之買賣顯然係通謀虛偽意思表示。
    九十三年七月二十日本案言詞辯論時，被告丁○○陳稱簽約時是伊與被告乙○○
    及代書三人在場，是被告乙○○去銀行領出六十萬元拿到代書事務所還給我；被
    告乙○○則稱買賣契約簽定時，我、被告丁○○及我們兩人的兒子還有代書在，
    我同被告丁○○一起到銀行，在銀行領出六十萬元，當場還給被告丁○○。對於
    簽約時在場人數及款項在何處領、何處交付，彼此陳述並不一致，顯見被告間之
    買賣顯然係通謀虛偽意思表示。依經驗法則，買賣必須在簽約時才付訂金，如當
    事人間有舊債務，亦必以舊債務抵充價金，甚少如被告間，被告丁○○於簽約前
    即先將一百五十萬元之價金匯予被告乙○○，再由被告乙○○領出六十萬元償還
    被告丁○○，無懼於被告乙○○賴賬不還，拒簽契約。被告丁○○資金流向亦有
    可疑。原告曾就本件提出偽造文書、毀損債權刑事告訴，被告丁○○於九十二年
    八月二十三日大甲分局調查時稱被告乙○○因向我先生買茶葉欠了六十萬元，在
    偵查中又稱是買茶葉及借款共六十萬元，前後矛盾。而被告乙○○於偵查時稱：
    茶葉我不知道多少錢，在她（丁○○）先生在世時，跟她先生拿三次，第一次十
    五萬元，第二次十五萬元，第三次二十九萬元，他直接拿現金給我。惟於九十三
    年七月二十日本案言詞辯論時，被告乙○○又稱六十萬元包括買茶葉所欠的貨款
    。則何時欠款，金額為何，均無證據，顯見六十萬元債權係假債權。被告乙○○
    以三百五十萬元將系爭不動產出賣予被告丁○○，而被告丁○○向銀行貸款二百
    萬元以支付部分價金，固無疑義。然陳明源對被告乙○○之六十萬元債權系假債
    權，則被告間實係以二百九十萬元成交，有害原告債權。爰依民法第八十七條及
    第一百十三條及第二百四十二條之規定請求被告間所有權移轉登記予以塗銷，先
    位聲明為：被告間就坐落台中縣外埔鄉○○段第四四三號土地面積一三三點二七
    平方公尺及其上建物即門牌外埔段六分路二二二巷十五號二層樓房所為之所有權
    移轉登記應予塗銷。如原告之先位聲明無理由，則依民法第二百四十四條之規定
    ，備位聲明為：(一)被告間就坐落台中縣外埔鄉○○段第四四三號土地面積一三三
    點二七平方公尺及其上建物即門牌外埔段六分路二二二巷十五號二層樓房所為之
    買賣行為（包括債權行為及物權行為）應予撤銷；(二)被告間就上開土地所辦理之
    所有權移轉登記應予塗銷。
二、被告部分：
(一)被告乙○○即林淑敏抗辯：伊與被告丁○○就系爭不動產係真買賣。包括茶葉貨
    款在內，伊共積欠陳明源六十萬元，因無力償還，遂詢問被告丁○○是否有意願
    購買系爭不動產。雙方最後以價金三百五十萬元成交，簽約前被告丁○○即將一
    百五十萬元匯至伊帳戶，簽約後伊邀同被告丁○○至銀行，提領六十萬元予被告
    丁○○清償欠款。陳明源對被告乙○○確有六十萬元債權。伊並數次償還欠款予
    原告，並無侵害原告債權之意。並聲明：原告之訴駁回。
(二)被告丁○○抗辯：被告乙○○為清償對陳明源之欠款，將系爭不動產出賣予伊，
    買賣價金三百五十萬元，其中二百萬元係伊向銀行貸款支付，另一百五十萬元於
    九十二年二月十三日簽約前，匯至被告乙○○帳戶，此一百五十萬元中之一百一
    十萬元係其夫死亡而領得之保險金、四十萬元則為其所有，簽約後被告乙○○即
    至銀行提領六十萬元清償欠款，被告間之買賣關係確係存在。而因當時被告乙○
    ○表示自系爭不動產搬遷有困難，伊復無使用系爭不動產之計劃，遂將系爭不動
    產出租予被告乙○○。陳明源對被告乙○○確有六十萬元債權。伊就原告對被告
    乙○○有債權之事實並不知情。且與市價相當。並聲明：原告之訴駁回。
三、兩造不爭執之事實：
(一)原告為被告乙○○之債權人，執有對被告乙○○之本院九十一年度票字第一二八
    ○六號本票裁定，該裁定業已確定。
(二)被告乙○○原所有坐落台中縣外埔鄉○○段四四三號土地暨其上同段一四六建號
    建物於九十二年三月十七日移轉登記予被告丁○○。
四、得心證之理由：
    兩造厥有爭執者，為被告間於九十二年二月十三日就系爭不動產所為之買賣是否
    係假買賣，為通謀虛偽意思表示？陳明源對被告乙○○是否有六十萬元債權？及
    被告間於九十二年二月十三日就系爭不動產所為之買賣是否有害原告債權？查：
(一)先位之訴部分：
    按民事訴訟如係由原告主張權利者，應先由原告負舉證之責，若原告先不能舉證
    ，以證實自己主張之事實為真實，則被告就其抗辯事實即令不能舉證，或其所舉
    證據尚有疵累，亦應駁回原告之請求。又原告對於自己主張之事實（即起訴事實
    ）已盡證明之責後，被告對其主張，如抗辯其不實，並提出新事實而為反對之主
    張者，則原告對其反對之主張，亦應負證明之責，此乃舉證責任分擔之原則；而
    原告於抗辯事實若無確實證明方法或僅以空言爭執者，當然認定其抗辯事實之非
    真正，而應為原告不利益之裁判，最高法院著有十七年度上字第九一七號、十八
    年度上字第二八五五號判例意旨及七十二年度台上字第一○三六號、同院七十四
    年度台上字第二一四三號判決意旨足資參照。原告就其本件被告間就系爭不動產
    之買賣係通謀虛偽意思表示之主張，僅據其提出臺灣臺中地方法院檢察署九十二
    年度偵字第一七五四八號檢察官聲請簡易判決處刑書為證。惟依該處刑書所載，
    檢察官僅認被告乙○○就系爭不動產之買賣涉嫌毀損債權，而就系爭買賣則認應
    非虛偽，被告乙○○與丁○○均未涉嫌使公務員登載不實，自難憑認原告此部分
    之主張為真實。而原告以被告間為訴外人陳明源前後配偶，被告丁○○係住於嘉
    義及其收取之租金不足支付買受系爭不動產所支付之利息等為由，推論被告間就
    系爭不動產之買賣乃為虛偽云云，亦屬無稽。則原告就其此部分之主張既未另舉
    證以實其說，依上說明，已難認其此部分之主張為真實。次查被告就其抗辯：系
    爭買賣並無虛偽等情，業據其提出臺灣臺中地方法院檢察署九十二年度偵字第一
    七五四八號檢察官不起訴處分書為證。又系爭房地買賣，丁○○確實有支付價金
    予被告乙○○，此經證人即土地登記代理人黃清堂於前開偵查案件中證述明確，
    復有不動產買賣契約書影本一份、郵政跨行匯款申請書影本一紙、臺灣土地銀行
    大甲分行客戶往來明細查詢資料、臺灣土地銀行大甲分行九十三年一月三十日甲
    存字第九三一九七號函檢附丁○○、乙○○帳戶之往來明細資料影本
    十七紙附於前開偵查案件卷內可憑。再九十二年四月八日，被告丁○○向臺灣土
    地銀行貸得二百萬元，並由帳戶內轉出一百六十五萬八千八百元清償乙○○向臺
    灣土地銀行借貸金錢之本息，另外在系爭房地設定二百四十萬元之最高限額抵押
    權，目前被告丁○○之貸款繳息正常，每個月由其設於臺灣土地銀行大甲分行之
    000000000000帳戶內固定扣繳三千八百三十三元，亦有前開臺灣土
    地銀行大甲分行客戶往來明細查詢資料、臺灣土地銀行大甲分行九十三年一月三
    十日甲存字第九三一九七號函檢附丁○○、乙○○帳戶之往來明細資
    料影本十七紙可稽。而就被告丁○○繳納貸款之情節及該繳款帳戶往來之情節，
    經本院隔離訊問被告二人結果，核亦相符，亦徵原告以上開事由，推論被告間就
    系爭不動產之買賣乃為虛偽云云，乃無所據。又就被告丁○○資金流向情節，除
    有上開資料可佐外，並有中華郵政股份有限公司嘉義郵局九十四年一月十三日嘉
    營字第0940100033號函所檢附之被告丁○○歷史交易清單在卷可憑，復有該郵局
    九十三年二月十日營00000000─０三七號函所檢附之被告丁○○及陳宥
    任歷史交易清單附於前開偵查案件卷內可參。再經本院就丁○○資金流向各情節
    訊問被告丁○○結果，其陳述與各該帳戶資金流向各情節核亦相符，更難認原告
    此部分之主張為真實。被告間就系爭不動產之買賣既為真實。則原告依民法第八
    十七條及第一百十三條及第二百四十二條之規定，請求被告間所有權移轉登記予
    以塗銷，先位聲明：被告間就坐落台中縣外埔鄉○○段第四四三號土地面積一三
    三點二七平方公尺及其上建物即門牌外埔段六分路二二二巷十五號二層樓房所為
    之所有權移轉登記應予塗銷，即無理由。
(二)備位之訴部分：
    被告二人就訴外人陳明源對被告乙○○有六十萬元債權一節，經本院隔離訊問結
    果，陳述內容核亦相符，已難認原告主張該六十萬元係假債權云云為真實。再如
    前述，被告間就系爭不動產之買賣乃為真實。則兩造間就系爭不動產之買賣即屬
    有償行為。有償行為，依民法第二百四十四條第二項之規定，乃債務人所為之有
    償行為，於行為時明知有損害於債權人之權利者，以受益人於受益時亦知其情事
    者為限，債權人得聲請法院撤銷之。被告丁○○已抗辯：伊就原告對被告乙○○
    有債權之事實並不知情等語。而原告並未舉出任何證據，用以證明被告丁○○就
    原告對被告乙○○有債權之事實知情，則揆諸前開舉證責任之說明，亦難認原告
    主張依民法第二百四十四條第二項之規定，聲請撤銷被告間就系爭不動產之買賣
    行為，與前開民法第二百四十四條第二項規定之構成要件相符。原告主張依民法
    第二百四十四條之規定，為本件請求，亦無理由。故原告主張依民法第二百四十
    四條之規定，備位聲明：(一)被告間就坐落台中縣外埔鄉○○段第四四三號土地面
    積一三三點二七平方公尺及其上建物即門牌外埔段六分路二二二巷十五號二層樓
    房所為之買賣行為（包括債權行為及物權行為）應予撤銷；(二)被告間就上開土地
    所辦理之所有權移轉登記應予塗銷，亦無理由。從而，原告之主張即均無理由，
    均應駁回。
五、訴訟費用負擔之依據：民事訴訟法第七十八條。
中　　　華　　　民　　　國　　九十四　　年　　　三　　　月　　 十五 　　日
                                            臺灣臺中地方法院民事第二庭
~B法官　陳秋月
右為正本係照原本作成
如不服本判決，應於判決送達後二十日內，向本院提出上訴狀。
中　　　華　　　民　　　國　　九十四　　年　　　三　　　月　　 十五 　　日
~B法院書記官　黃舜民
